臺灣臺北地方法院民事判決　　　　　　　93年度重訴字第53號
原　　　告　丙○○
　　　　　　　　　　　七號
訴訟代理人　鄭淑屏律師
　　　　　　陳慶尚律師
複代理　人　宣玉華律師
　　　　　　吳文升律師
　　　　　　陳祥彬律師
被　　　告　戊○○
　　　　　　　　　　　三九號四.
訴訟代理人　李建民律師
訴訟代理人　己○○
　　　　　　　　　　　四樓
被　　　告　三富營造股份有限公司
　　　　　　　　　　　之一號
　　　　　　　　　　　應受送.
法定代理人　丁○○
訴訟代理人　甲○○
上列當事人間確認抵押權不存在等事件，本院於民國九十四年三
月二十八日言詞辯論終結，判決如下：
    主  文
原告之訴駁回。
訴訟費用由原告負擔。
    事  實
甲、原告方面：
壹、聲明：
一、請求確認原告與被告戊○○間抵押債權新台幣（下同）一千
    二百萬元暨地上權債權二十萬元不存在；並請求塗銷就座落
    台北市○○區○○段二小段七五七暨七五七之一地號土地上
    如附表(一)所示之抵押權、地上權登記。
二、請求塗銷原告與被告三富營造股份有限公司間就前項土地如
    附表(二)所示之抵押權登記。
三、請求確認原告與被告戊○○間如附表(三)所示之四紙本票債權
    不存在（四紙本票面額各七十三萬八千元，合計二百九十五
    萬二千元）。
貳、陳述：
一、原告為不識字之退休老農，現已八十餘歲，未經營商業，生
    活單純，從未與人有何金錢或生意上往來。原告所有之土地
    即台北市○○區○○段二小段七五七暨七五山之一地號土地
    （系爭土地），不料分別於八十五年十二月十九日、八十六
    年、八十六年二月一日、八十六年二月四日間遭子陳景遠勾
    串被告戊○○設局陷害，私自辦理如附表(一)之抵押權、地上
    權登記予被告戊○○，另於八十八年十月二十日由陳景遠私
    息設立抵押權予三富營造股份有限公司（下稱三富公司），
    原告該設定登記均不知情。又原告不識被告戊○○，未曾開
    立本票予伊，戊○○所持有證明抵押債權如附表(三)之本票，
    均非原告所簽發，該等本票係屬不實且不法，為此依不當得
    利法律關係提起本訴，請判決確認系爭抵押權債權、地上權
    與本票債權等均不存在，並判決塗銷該等權利之登記。
二、對被告抗辯及證據之陳述：
（一）被告戊○○辯稱：因新洋建設股份公司（下稱新洋公司）
      與鄰地合作興建十六層大樓，乃向伊借款六百二十萬元，
      原告之子陳景遠與媳蘇寶猜均在場幫忙點收云云。此與事
      實不符。原告未收受該借款。縱伊交付借款予原告之子陳
      景遠，後者亦於八十六年一月二十九日以新洋公司名義簽
      發之支票清償完畢。又依被證四借貸契約書所示「民國八
      十五年十二月二十日收訖新台幣陸佰貳拾萬元整，『現金
      』簽收人：丙○○.... 義務人：陳景遠」等字，該現金
      筆跡明顯不同，為事後加註．而戊○○訴訟代理人己○○
      於庭訊時稱錢交五百二十八萬四千元的台灣銀行為付款人
      之支票（下稱台支支票），其餘是現金等語，前後矛盾。
（二）被證四及被證六借貸契約書未經被告戊○○簽名蓋章，契
      約未成立，不生效力，又借貸契約書義務人為陳景遠，而
      非原告。原告並不識字，其上原告簽名係屬不實。被證四
      借貸契約書於八十五年十二月十九日簽立，斷無於借貸契
      約書簽立前即事先於八十五年十二月十八日送件辦理抵押
      權登記之可能。被證六借貸契約書已於八十六年二月二日
      交付借款，絕無遲至隔日（八十六年二月三日）始送件辦
      理抵押權登記之可能。又系爭土地早於六十二年七月六日
      由原告出售予第三人興德公廟代表人張堯鼎，因法令限制
      而未移轉，興德公廟門牌號碼為台北市○○區○○街一五
      ０巷五號，絕非被告憑空杜撰在借貸契約書第五條所載「
      台北市○○街一八０巷六弄臨七號」。再借貸契約書載借
      貸期間一年半，但卻不收利息，違反經驗法則。
（三）證人乙○○、邱哲章即辦理系爭土地登記之代書，所為證
      言不實，涉偽證罪嫌，又彼等與被告戊○○與夫己○○就
      系爭土地之權利登記涉共同偽造文書罪嫌，原告已向檢察
      官告訴，彼等不利原告證言，不足採信。
（四）被證六借貸契約書借款二百萬元云云。原告未收受該款，
      縱由被告戊○○交付借款予陳景遠，亦因該借款非在抵押
      權存續期間內交付而非抵押權效力所及．應予塗銷。
（五）被告戊○○辯稱：八十六年二月八日原告向被告調借六百
      四十二萬二千元，經換票而由原告交付被證十六本票四紙
      云云。未據伊舉證以實其說，原告亦未簽立如被證五、七
      之共同連帶借用證書。被證八面額六百四十二萬二千元台
      支支票一總未載明受款人，亦無人簽收，顯不足證明伊所
      主張交付台支支票予原告，且該支票由蘇寶猜兌領，非原
      告收取借款，與原告無干。又縱係交付蘇寶猜，亦由新洋
      公司清償完畢，該等本票債權均不存在。
（六）系爭土地地上權設定登記，參酌戊○○提出之被證十三切
      結書，目的在「擔保.. 一切債務」，非以支配物之利用
      價值為目的，與民法第八百三十二條所定之地上權者不符
　　　，依民法七百五十七條規定，屬不得創設．應屬無效。
（七）原證十三「土地登記申請書」之「聲請登記以外之約定事
      項」載明「本案設定係工程承包履約保證金之保證」，而
      被告三富公司未將該合約作為抵押權登記附件，亦未提出
      該公司與新洋公司間就坐落台北市○○路地號之工程承攬
      合約書，實無從得知三富公司與新洋公司間工程承攬合約
      書是否具有交付履約保證金之約定，三富公司未舉證證明
      抵押權債權存在，該抵押權設定即屬不實。
三、原告所有土地，經原告調閱土地登記申請書等始知印鑑證明
    等，係原告之媳蘇寶猜（陳景遠之妻）未經原告同意擅自申
    請，土地登記申請書上之代理人乙○○、邱哲章、林花枝，
    原告不認識，亦未委託其代理申土地登記，是系爭土地上之
    抵押權與地上權登記，係無權代理，原告不承認該代理行為
    ，該等登記即屬無效。
參、證據：提出原告
    度拍字第三二八八號拍賣抵押物裁定影本、本院九十一年度
    票字一八七六六號本票強制執行裁定影本、土地登記申書、
    印鑑證明書請書及被告戊○○存摺影本節本等件為證。
乙、被告方面：
　　被告三富公司未於言詞辯論期日到場，據該公司前於準備程
  　序及被告戊○○提出之聲明及陳述如次：
壹、聲明：如主文所示。
貳、陳述：
I、被告戊○○部分：
一、原告與訴外人陳景遠、蘇寶猜為父、子、媳關係。八十五年
    間原告與子陳景遠、媳蘇寶猜一家三代均居住在台北市○○
    區○○路一三五號豪宅別墅內，原告與子媳共同經營新洋公
    司，因該公司與鄰地合作興建十六層大樓，需款孔急，乃向
    被告借款，提供系爭土地為擔保，被告即分別於八十五年十
    二月十九日及八十六年二月四日設定債權最高金額八百二十
    萬元及三百八十萬元之第一、二順位抵押權予被告，被告確
    實交付一千二百萬元之抵押借款予原告。原告訴請抵押權不
    存在，並無理由。又被告申領系爭土地登記謄本，始知台北
    市政府徵收原告土地係坐落台北市○○區○○段二小段七六
    一地號土地，非系爭土地，且新洋公司建築大樓基地十九筆
    土地早已由新洋公司、蘇寶猜向訴外人林慧姈抵押借款，合
    計貸款金額近億元，被告始終遭原告矇騙，混然不知，迄至
    九十三年二月四日申領謄本始知原告所謂以土地徵收補償款
    及台灣銀行貸款清償被告借款一節，完全不實。前開借款未
    獲清償，被告向原告再三催討，未蒙置理，被告乃聲請法院
    拍賣抵押物，原告空言主張抵押權不存在，並不足取。
二、原告於八十五年十二月十九日提供系爭土地設定第一順位抵
    押權予被告同時，簽立切結書同意將土地補辦地上權。被告
    於訂立地上權設定契約書時，已交付地租總額二十萬元予原
    告，詎原告迄未將土地上建物交付被告使用。
三、八十六年二月八日原告向被告調借六百四十二萬二千元時，
    於同年月十一日由原告交付台支支票予陳景遠、蘇寶猜，其
    二人復共同簽具發票人原告名義、發票日八十六年二月八日
    之本票八張合計六百四十二萬二千元予被告，因原告未按期
    清償，除被證九之二張本票未換票外，其餘六張本票曾經原
    告換回，被告現持有之八張本票面額合計六百七十五萬二千
    元，即為該六百四十二萬二千元之借款憑證（其中三十三萬
    元係原告自願給付被告作為補償金），被告於八張本票中除
    提出四紙面額合計三百八十萬元作為拍賣抵押物聲請中之債
    權憑證外，餘本票四紙面額合計為二百九十五萬二千元（即
    二百六十二萬二千元本金、三十三萬補償金），足證原告所
    示四紙本票債權確實存在。
四、被告每次與原告見面時，原告精神奕奕，能爬山種菜，交談
    時頭腦清晰，毫無老態，原告主張其不識字，更不識被告，
    與事實不符，而其子陳景遠、媳蘇寶猜及兒孫藏匿，避不見
    面，原告以不識字為由拒絕履行責任，有失厚道。
II、被告三富公司部分：
一、被告三富公司係經高金楷先生介紹識識新洋公司總經理陳景
    遠，因為新洋公司在台北市○○路籌建資金興建大樓，領有
    建造執照，被告公司乃與陳景遠協商訂立承攬合約，雙方約
    定被告公司繳交六百萬元作為履約保證金，新洋公司則提供
    等值之土地供設定抵押權如附表(二)所示，以為擔保，。
二、承攬價格商議完妥後，被告公司即按約定開立二張支票交陳
    景遠領訖。合約訂立後，被告公司即向有關管理單位申報該
　　工程開工事宜，並動員進行工程。惟爾後因土地產權不清，
　  無法解決，等待六、七個月未有結果，被告公司催促陳景遠
    出面處理賠償損失及歸還履約保證金並解除契約，但所開立
    支票退票，被告至新洋公司辦公地址尋訪陳景遠時，發覺人
    去樓空，多方尋找，迄無消息。
三、原告陳述其不識字，無法以書寫方式要求媳蘇寶猜辦理申請
    印鑑證明云云。但原告亦可以口頭方式要求並將印鑑交付蘇
    寶猜辦理。否則即係蘇寶猜涉嫌偷竊印鑑與偽造文書，惟未
    見原告提出刑事告訴，因此，原告空言主張，係事後推託之
    詞。若無原告首肯交付印鑑辦理，被告公司人員與土地登記
    代書憑何持有原告之文件辦理登記，原告之陳述無理。
四、原告以原證十七「申請土地登記應附文件法令補充規定」第
    三十二點「申請土地登記，檢附之印鑑證明以登記原因發日
    期前一年以後核發者為限」，由於該規定之實施日期係九十
    年九月十五日起施行，本件之發生日期為八十八年十月二十
    日，原告主張與法令規定不符。
五、原告以六十二年七月六日將系爭土地售予第三人興德公廟代
    表人張堯鼎，被告無法置評，但被告公司不知原告對陳景遠
    即有抵押權設定登記，且確實交出六百萬元款項予陳景遠，
    該抵押權即非原告所稱之不實及不法，原告之訴無理由。
參、證據：提出原告全戶
    、土地使用分區證明書影本、借貸契約約書影本、本票四紙
    面額三百八十萬元影本、原告等之切結書影本、地上權設定
    契約書影本、新洋公司聯絡資料影本及六百萬元支票影本等
    件為證。
    理  由
一、本件被告楊秀住所非屬本院轄區，惟系爭土地坐落台北市中
    山區屬本院轄區，依民事訴訟法第十條第一項規定，本院對
    此具有管轄權，合先敘明。
二、本件原告起訴主張：原告為不識字退休老農，現已八十餘歲
    ，無經營商業經驗，與他人未有任何金錢或生意上往來，原
    告所有之系爭土地，未料先後遭子陳景遠私自於八十五年起
    三年期間告後設定抵押權、地上權予被告戊○○、三富公司
    ，並被冒名開立本票予戊○○，但原告不識被告二人，未與
    彼等交易往來之事實，為此請求確認原告與被告楊秀間抵押
    債權不存在，並塗銷如附表(一)(二)所示之抵押權、地上權登記
    ，並請確認原告與被告戊○○間如附表(三)之四紙本票債權不
    存在之判決。
    被告戊○○以：原告與其子陳景遠、媳蘇寶猜為父子媳關係
    ，因陳景遠經營新洋公司，為興建大樓籌集資金需款孔急，
    乃向被告借款，原告允諾以系爭土地作為擔保，設定抵押權
    予被告，因新洋公司未清償還款，被告即聲請法院拍賣抵押
    物，原告每次交款予陳景遠、蘇寶猜時，原告均在場，同意
    主張抵押債權不存在，與事實不符等語。
    被告三富公司以：原告之子陳景遠經營新洋公司，八十八年
    間因該公司興建大樓，與被告公司訂立承攬合約，雙方約定
    被告公司交付六百萬元為履約保證金六百萬元，由新洋公司
    提供等值土地設定抵押權，被告公司已按約交付六百萬元，
    陳景遠即以系爭土地為擔保設定抵押權予被告公司，設定過
    程由原告媳蘇寶猜持原告印鑑等交被告公司人員與代書辦理
    ，被告公司不知蘇寶猜如何取得原告之印鑑，為善意第三人
    ，既依法辦理登記，非原告所指不實登記等語，資為抗辯。
三、原告主張其為不識字退休老農，與被告戊○○、三富公司未
    曾有金錢往來，因子陳景遠與被告等通謀，未經原告同意私
    自將原告如附表(一)(二)所示不動產設定抵押權、地上權予戊○○、三富公司，並冒用原告名義開立本票予戊○○．原告對
    此均不知情之事實，業據原告提出記載原告「不識字」之戶
    院九十年度拍字第三二八八號定影本、原告對上開抗告裁定
    與本院以抗告逾期駁回裁定影本、被告戊○○聲請本票准許
    強制執行之本院九十一年度票字第一八七六六號裁定影本、
    高院駁回本票強制執行抗告裁定影本等件為證。被告戊○○
    、三富公司均否認系爭抵押權係屬虛偽設定，並以右揭情詞
    置辯。因此，本件兩造所不爭執者為：系爭土地已設定抵押
    權、地上權予被告二人，被告戊○○並聲請原告名義簽發如
    附表(三)所示之本票強制執行裁定獲准予執行，且行使如附表
    (一)所示之抵押權等。兩造所爭執者為：原告是否為供擔保將
    系爭土地設定抵押權、地上權予被告二人。
四、原告是否為供擔保將系爭土地設定抵押權予被告二人，並開
    立本票：
（一）查系爭土地所有人為原告，經設定抵押權、地上權如附表
      (一)(二)所示予被告二人，有土地登記謄本可證（見原證二）
      。系爭土地所設定予被告戊○○之抵押權，其中第一順位
      債權最高限額八百二十萬元於八十五年十二月十九日登記
      、第二順位三百八十萬元於八十六年二月四日登記、另地
      上權權利價值二十萬元於八十六年二月一日登記，戊○○
      陳稱：因原告之子陳景遠為新洋公司興建大樓亟需款項而
      向伊借款，伊先後於八十五年十二月二十日交付款項六百
      二十萬元予原告，由原告子陳景遠、媳蘇寶猜在場幫忙點
      收，並由原告在借貸契約上簽立收據交伊收執，另於八十
      六年二月二日交付二百萬元現金予原告，亦由陳景遠、蘇
      寶猜在旁點收，未料陳景遠偽稱大樓建需款，所設定抵押
      債權尚有餘額，伊並未懷疑又於八十六年二月十一日交付
      額六百四十二萬二千元之台支支票交原告親收，前後交付
      一千四百六十二萬二千元款項等語，並提出新洋公司興建
      大樓之使用執照影本（見被證二）、八十五年十二月十九
      日借貸契約書影本、共同連帶用保證書影本（見被證四、
      五）、八十六年二月二日借貸契約書影本、共同連帶保證
      書影本（見被證六、七）、八十六年二月十一日期之台支
      支票影本（見被證八）與原告於八十九年十月二十四日開
      立之本票四紙為證。前述六百四十二萬二千元台支支票經
      本院向台灣銀行函查，亦證明係原告之媳蘇寶猜在陽信銀
      行大屯分行提示付款，有台灣銀行營業部九十三年五月二
      十四日函附卷可證，是故被告戊○○已對其交付借款之事
      實已提出初步之證明。
（二）惟原告先辯稱：其一生務農，並不識字，只會寫自己名字
      ，不會向被告借錢等，被告所舉證據均屬不實，所提出之
      本票亦非不識字原告所簽發云云。然查，原告於九十三年
      三月一日到庭，對本院提示之被證五、六、七、九、十三
      、十六即借用契約書、共同連帶保證書、本票、切結書等
      ，卻承認上之「丙○○」簽名係其簽名，並稱：「大部分
      是我寫的沒錯，是我兒子拿來要我寫一下，我就給他簽名
      ，但是對內容我並不知道。被證九中一百萬零四千元及一
      百五十萬元的票不是我簽」「這些印章是否是我的，我也
      不知道，我兒子在持家，印章已經不在了」「我不知道（
      兒子陳景遠現在何處）。我兒子也沒說什麼，我兒子只是
      要我簽名，我就簽名了。」等語（見本院九十三年三月一
      日訊問筆錄）。惟被告訴訟代理人己○○即戊○○之夫，
      當庭即指述原告所述不實，稱現金交給原告，由原告點收
      ，本票部分因為台支支票已給原告，後面換票而只認印鑑
      證明等情（同上筆錄），而原告當庭自書之十次簽名，經
      對照與與借貸契約書（被證四、六）、共同連帶借用證書
      （被證五、七）、本票（被證九）、切結書（被證十三）
      簽名相符，而該等文件與抵押權設定契約書（見被證十四
      、原證十、十二、十三、十五、十六）上原告名義之印鑑
      與原告提出之印鑑證明（原證十一、十四）相符。原告既
      陳述「該等文件簽大部分是我寫」，所使用印鑑又與法律
      文書上確認之印鑑證明相同，則原告於起訴狀所稱「不識
      字」未簽立本票、未向被告楊梅借款等語，即屬不實。
（三）再查，證人乙○○、邱柏盛即承辦系爭抵押權等之代書均
      到庭證述。證人乙○○結證稱：「我與原告子陳景遠認識
      ，我受陳景遠之託辦理土地事宜，我辦過一次，我兒子邱
      柏盛辦過一次，是同一筆土地」「（原證十抵押權設定契
      約書登記文件及印鑑證明是何人交給你？）有場的被告訴
      代鄭先生（己○○）、鄭先生的太太戊○○、原告丙○○
      、陳景遠、陳景遠之妻蘇寶猜共五人在現場交給我的，是
      在北投珠海路一三五號一樓。是陳景遠打電話通知我去的
      ，說要辦理抵押權登記，債權人是戊○○，債務人是丙○○，連帶保證人是陳景遠。」「（當時丙○○是否在場？
      ）有，當時陳景遠有告訴原告要辦抵押權，印章是丙○○
      交給陳景遠拿給我的。原告知道這件事。」、「（有無看
      到戊○○交錢給原告或原告之子？）有，八十六年二月間
      辦理地上權完畢，我把證件交給雙方時，我有看到戊○○
      交付現金，詳細數目我不清楚，不確定是兩百萬或兩百多
      萬，是現金交付的。」等語（見本院九十三年四月二十日
      訊問筆錄）。證人邱柏盛證稱：「（提示原證十二地上權
      登記申書書、原證十五抵押權申請書）是我辦的沒錯，委
      託人是陳景遠。」「（這兩件的文件及印鑑是何人交給你
      ？）是陳景遠交給我，交付時，我爸爸（即乙○○）、原
      告本人、被告訴代鄭先生夫婦、陳景遠夫婦都在場。」等
      語（見同上筆錄）。是證人等均證述，原告在辦理抵押權
      等交予代理之文件時均在現場，且申請辦理須有原告之印
      鑑證明書等，是原告應瞭解該抵押權存在，登記文件交予
      代書時未曾反對，依此可證原告同意以系爭土地為陳景遠
      向被告戊○○借款之擔保。原告雖指述證人乙○○、邱柏
      盛證言不實，並向檢察官告發彼等偽證，經檢察官以「乙○○、邱柏盛之立場，前者僅為代書，後者僅係土地設定
      抵押權的代辦人而已，並無任何預設立場以故陷丙○○之
      動機，從而，丙○○究不得以推諉己身應負之抵押債務人
      責任反對民事庭出庭作證之證人乙○○父子提起偽證之控
      訴」等語，有臺灣臺北地方法院檢察署九十三年度偵字第
      一九六二九號不起訴處分書影本可證。是原告指證人所言
      不實，並不足採。
（四）嗣原告改稱：系爭抵押權所擔保債權，已由新洋公司還款
      畢，該等債權已不存在云云。依此可知原告對其簽署之借
      貸契約書、共同連帶借用證書、本票並不否認其簽署之真
      實情，此與其在起訴狀所述係「不識字」即無法簽名之陳
      述，亦與其後所陳：係媳蘇寶未經其同意擅自取用印鑑不
      同意此無權代理行為，新洋公司已清償抵押債權完畢云云
      ，前後不一，其違反民事訴訟法第一百九十五條第一項應
      真實及完全陳述之規定，有違誠信。原告並另案對被告戊○○及訴訟代理人己○○，提起重利罪嫌刑事告訴（原證
      二十五），亦可見原告參與子陳景遠收取戊○○、己○○
      金錢之事，否則依其在起訴狀所述為「毫不知情」之人，
      則又如何知道戊○○、己○○與陳景遠間之資金來往情形
      ，足認原告對媳蘇寶猜取原告印鑑辦理抵押知情。再原告
      係先主張根本與被告戊○○無任何債權，嗣因法院調閱相
      關資金往來文件後，又主張新洋公司已代為清償完畢，可
      見原告願提供系爭土地為擔保是為子陳景遠新洋公司債務
      而為。
（五）又原告指稱八十六年一月二九日由被告戊○○之存摺中兌
      現新洋公司六百二十萬元支票，已兌現第一順位八百二十
      萬元抵押權借款六百二十萬元，但如係新洋公司代為清償
      完畢，則原告理應向被告戊○○索取清償證明及塗銷第一
      順位抵押權，反而於八十六年二月二日再簽訂被證六之借
      貸契約書、共同連帶借用證書，復分別於八十六年二月一
      日、二月四日再設定地上權、第二順位抵押權，可見該六
      百二十萬元支票並非清償第一順位抵押權。至原告所舉原
      證二十七明細表所列新洋公司簽發之支票面額二十一萬六
      千元、二十四萬六千元支票亦認已清償，然被告稱此原為
      補償被告利息損失之補償金等語，而此係原告以本院調閱
      資料後認已清償，與其未欠戊○○借款主張矛盾，關此細
      節涉及新洋公司與被告戊○○間資金往來約定，如為新洋
      公司清償完畢，原告執之主張，即應就新洋公司代償之原
      由舉證，且代償完畢，原告為何不取回本票，並無法合理
      之說說明。
（六）關於附表(三)本票，原告另主張：陳景遠以新洋公司支票於
      八十六年五月十日、六月十日、七月十日、八月十一日、
      九月十日分別清償二十一萬六千及八十七年一月十二日至
      八十九年八月十日止月清償二十四萬六千元，原證二四被
      告戊○○提出之「逾期利息及本金明細表」、被證九之一
      百五十萬元本票一張、六十四萬千元本票二張，均由前開
      款項與新洋公司開立支票清償完畢等情（見原證二十七明
      細表）。被告戊○○對此辯稱：被證四與被證六借貸契約
      書並無約定利息，八十六年二月十一日伊交八台支支票六
      百四十二萬二千元予原告，經連帶債務人蘇寶猜背書提示
      交換，彼等為補償利息損失，言明自八十六年五月十日起
      至八十六年十月十日止，每月十日給付被告二十一萬六千
      元，自八十六年十一月十日起至八十七年八月十日止每月
      十日給付二十四萬六千作為補償金，自八十七年八月十日
      借期期滿，原告無法如期悉數清償，因而自八十七年九月
      十日起，給付伊逾期利息，非償還系爭借款；所稱被證九
      本票一百五十萬元已償還，伊未收受新洋公司簽發之支票
      ，原證二十七所載編號四十三至四十六號四張支票，其中
      二張收受，另二張經提示退票，再「罰逾期利息及本金明
      細表」係兩造間另筆借款，係另律新竹縣寶山鄉土地抵押
      為擔保，與本件借款無關等語。依原告整理之原證二十七
      其所認已清償之還款明細表，按其支出時期自編號二八十
      六年五月十日起均係每月十日或十一日之期日，支付金額
      固定即二十一萬六千元、二六千元，僅編號三十二之一百
      五十萬元、編號四十七之五十萬元、編號四十八之一百五
      十萬元除外，其支付時期與金額固定，此與支付利息情形
      相同。原告先否認未向被告戊○○借款，嗣又以新洋公司
      已清償，前後不一。原告之子陳景遠不知去向，借貸契約
      書又無利息約定，無法確認雙方之約定利息給付方式，惟
      本件係大額借款，依常情屆期未還，應支付利息等，被告
      稱上開款項為補償金等，符合社會借款常情，應非虛妄。
      新洋公司如係分期償還，應在借款契約中約定，分期清償
      全部本金亦應取回本票，何以未取回或取得清償證明，均
      無佐證。是故原告是於事後法院調閱資料，再按被告戊○○存摺內入帳情形，而反推全部債務清償，但對利息之支
      付情形卻略而不論。是故難認原告主張如附表(一)之抵押權
      、地上權及如附表(三)之本票債權不存在，並不可採。
（七）被告三富公司訴訟代理人甲○○（三富公司前負責人）亦
      稱：陳景遠說他父親（即原告）同意設定抵押，代書是由
      陳委託去辦好，我們看到有抵押，我就撥款，我沒有見過
      原告。」等語，並提出陳景遠名片（被證一）、新洋公司
      興建大樓使用執照影本（被證二）。三富公司開立予新洋
      公司面額共六百萬元支票二紙（見被證三）、他項權利證
      明書影本、抵押權登記設定申請書影本（見被證四）等件
      為證。上開六百萬元支票均經新洋公司提示付款兌現，有
      付款銀行王山銀行民生分行九十三年七月六日函可證，是
      被告三富公司已交付款項予新洋公司。原告否認該二紙支
      票為履約保證金，辯稱：三富公司亦未在抵押權設定時提
      出承攬合約等文件，僅以該二紙支票不足證明為履約保證
      金云云。但該二紙支票於八十八年十月八、十月十八日簽
      發，新洋公司於同年月十五日提示兌現，系爭土地設定予
      被告三富公司之抵押權於八十八年十月二十日時間銜接，
      且原告陳述：係媳蘇寶猜未經其同意擅自聲請印鑑證明而
      第四頁），然被告三富公司為建設公司，如與新洋公司無
      承攬合約關係，無須交付大額支票，亦不致憑空取得抵押
      權，新洋公司為原告之子陳景遠所經營，原告為子經營事
      事業而願以自己財產提供擔保，符合一般倫理親情，由陳
      景遠妻即原告之媳蘇寶猜使用原告印鑑，自屬合理，原告
      否認同意，空言係媳蘇寶猜擅自辦理，對陳景遠、蘇寶猜
      涉竊盜與偽造文書犯嫌，未提出合理可信之追究主張，卻
      要被告三富公司再舉證抵押債權存在，顯非公允。是故被
      告三富公司交付之六百萬元支票與原證十三抵押權設定登
      記申請書觀，應可認三富公司取得系爭抵押權應屬真實，
      原告主張如附表(二)系爭抵押權為不實取得，並非有據。
五、綜上所述，原告主張被告戊○○與其子陳景遠私自勾結而將
    告所有之系爭不動產虛偽設定抵押權、地上權，及與被告三
    富公司私自設定不實抵押權，並不足取。被告等抗辯原告對
    其子陳景遠以系爭土地為陳景遠經營新洋公司提供擔保知情
    ，應可採信。從而，原告本於所有權法律關係，請求確認原
    告與被告戊○○間抵押債權一千二百萬元暨地上權債權二十
    萬元不存在；並請求塗銷就座落台北市○○區○○段二小段
    七五七暨七五七之一地號土地上如附表(一)所示之抵押權、地
    上權登記；與請求塗銷原告與被告三富公司間就前項土地如
    附表(二)所示之抵押權登記；及請求確認原告與被告戊○○間
　　如附表(三)所示之四紙本票債權不存在，並無理由，不應准許
  　。
六、結論：本件原告之訴為無理由，依民事訴訟法第七十八條，
    判決如主文。
中　　華　　民　　國　　94　　年　　4　　月　　19   　日
                  民事第三庭    法　官　李維心
以上正本係照原本作成
如對本判決上訴，須於判決送達後20日內向本院提出上訴狀
中　　華　　民　　國　　94　　年　　4　　月　　19 　　日
                    　　　　　　書記官　林梅珍
